【裁判字號】    97,簡上,290
【裁判日期】    980223
【裁判案由】    清償借款
【裁判全文】
臺灣高雄地方法院民事判決             97年度簡上字第290號
上  訴  人  乙○○
                        樓
被 上訴 人  國泰人壽保險股份有限公司
法定代理人  丁○○
訴訟代理人  甲○○
            丙○○
上列當事人間請求清償借款事件，上訴人對於本院高雄簡易庭民
國97年8 月29日所為第一審簡易判決（97年度雄簡字第4931號）
提起上訴，經本院於98年2月9日言詞辯論終結，判決如下：
    主  文
上訴駁回。
第二審訴訟費用由上訴人負擔。
    事 實 及 理 由
一、被上訴人主張：
  (一)訴外人李愛玉即呂李愛玉（下稱李愛玉）邀同上訴人為連帶
    保證人，於民國81年1 月31日向被上訴人借款新台幣（下同
    ）3,300,000 元（下稱系爭借款），借款期間自81年1 月31
    日起至101 年1 月31日止，分240 期按月攤還本息，利息按
    年息百分之10.125固定計息，如有遲延履行時，除應按約定
    利率計息外，逾期在6 個月以內者，按上開利率百分之10，
    逾期超過6 個月者，按上開利率百分之20加付違約金。未依
    約付息或償付本息，或任何一宗債務到期不履行時，視為全
    部到期。李愛玉並提供所有不動產設定抵押，以為擔保。詎
    李愛玉自85年4 月30日起，即未繳納本息，依約已喪失期限
    利益，全部債務視為到期，經被上訴人聲請拍賣抵押物受償
    結果，尚有本金108,238 元，並自86年4 月15日起至清償日
    止之利息及違約金未受償。為此，爰依消費借貸及連帶保證
    等法律關係，提起本件訴訟。並聲明：上訴人應給付被上訴
    人108,238 元，及自86年4 月15日起至清償日止，按年息百
    分之10.125計算之利息，暨自86年4 月15日起至清償日止，
    按上開利率百分之20計算之違約金。
  (二)因上訴人主張時效抗辯，原審除駁回被上訴人自86年4 月15
    日起至92年6 月24日止之利息請求（未據上訴）外，並准被
    上訴人其餘之請求，嗣上訴人提起本件上訴，援用原審之主
    張及陳述等語。並聲明：上訴駁回。
二、上訴人則以：
  (一)援用原審主張及陳述，並補稱：(1)上訴人僅為系爭借款之連
    帶保證人，而被上訴人已就供擔保之房地獲償執行費用25,4
    65元，自不得再重覆請求算至86年4 月14日之違約金36,385
    元，且應自本金扣除；又被上訴人請求自86年4 月15日起算
    之違約金，應依民法第252 條規定應予酌減。(2)被上訴人逾
    12年始向上訴人請求未能受償之本金、利息及違約金，與有
    過失；且未曾催告上訴人清償，應類推適用民法第229 條第
    2 項規定，不得請求上訴人給付利息及違約金。(3)系爭借款
    契約為定型化契約，依民法第227 條之2 情事變更原則規定
    ，顯失公平，故本件利率應以年息百分之5 計收，甚至免收
    利息等情。
  (二)爰於本院聲明：(1)原判決不利於上訴人之部分廢棄。(2)前開
    廢棄部分，被上訴人在第一審之訴應予駁回。
三、兩造不爭執之事項及簡化之爭點為：
  (一)兩造不爭執事項：
  1.李愛玉於81年1 月31日邀同上訴人為連帶保證人，向被上訴
    人借款3,300,000 元，利息按年息百分之10.125固定計息，
    如有遲延履行時，除應按約定利率計息外，逾期在6 個月以
    內者，按上開利率百分之10，逾期超過6 個月者，按上開利
    率百分之20加付違約金，李愛玉並提供所有不動產設定抵押
    權。
  2.李愛玉自85年4 月30日起即未依約繳納本息，經被上訴人聲
    請本院以85年度執字第15278 號強制執行事件拍賣供擔保之
    抵押物分配結果，尚有本金108,238 元，及自86年4 月15日
    起算之利息、違約金未獲清償。
  (二)兩造爭執事項：
  1.上訴人主張被上訴人拍賣抵押物，已取得執行費用25,465元
    ，不得再請求算至86年4 月14日止之違約金36,385元，而應
    自本金扣除，有無理由？又上訴人主張依民法第252 條規定
    請求酌減違約金，有無理由？
  2.上訴人主張本件應類推適用民法第229 條第2 項規定，屬無
    確定期限債務，故被上訴人不得請求利息及違約金，有無理
    由？又上訴人主張依民法第227 條之2 情事變更原則規定，
    本件利率應為年息百分之5 或免收利息，有無理由？
四、前揭不爭執事項，業據被上訴人提出擔保放款借據1 紙、約
    定書1 份、本院民事執行處通知及強制執行金額計算書分配
    表各1 份（見原審卷第7 至12頁）等為證，堪信為真實。茲
    就兩造之爭點，析述本院得心證之理由如下：
  (一)上訴人主張被上訴人拍賣抵押物，已取得執行費用25,465元
    ，不得再請求算至86年4 月14日止之違約金36,385元，而應
    自本金扣除，有無理由？又上訴人主張依民法第252 條規定
    請求酌減違約金，有無理由？
  1.按強制執行之費用，以必要部分為限，由債務人負擔，並應
    與強制執行之債權同時收取；前項費用，執行法院得命債權
    人代為預納。債權人因強制執行而支出之費用，得求償於債
    務人者，得準用民事訴訟法第91條之規定，向執行法院聲請
    確定其數額；前項費用及其他為債權人共同利益而支出之費
    用，得求償於債務人者，得就強制執行之財產先受清償。強
    制執行法第28條、第29條分別定有明文。查，本件被上訴人
    因聲請拍賣抵押物之強制執行程序，代為預納應由債務人李
    愛玉負擔之執行費用，依強制執行法第29條規定，被上訴人
    自得對強制執行之財產，就該代墊之執行費先受清償；是被
    上訴人依分配表取得執行費用25,465元，僅係依法取回其代
    墊之應由李愛玉負擔之費用，核與系爭借款所約定之違約金
    ，並無任何關連。
  2.又按借用人應於約定期限內，返還與借用物種類、品質、數
    量相同之物；當事人得約定債務人於債務不履行時應支付違
    約金；民法第478 條、第250 條第1 項分別定有明文。據此
    ，被上訴人依分配表取得算至86年4 月14日止之違約金36,3
    85元，係依系爭借款約定書第3 條約定，自與取回執行費用
    25,465元之法源根據不同。從而，上訴人主張被上訴人已取
    得執行費用25,465元，不得再請求算至86年4 月14日止之違
    約金36,385元，並應自系爭借款本金扣除云云，於法亦屬無
    據。
  3.再按「當事人約定契約不履行之違約金過高者，法院固得依
    民法第252 條以職權減至相當之數額，惟是否相當仍須依一
    般客觀事實、社會經濟狀況及當事人所受損害情形，以為酌
    定標準。而約定違約金過高與否之事實，應由主張此項有利
    於己事實之債務人負舉證責任」（最高法院82年度台上字第
    2476號判決要旨參照）。查，系爭借款係約定依年息百分之
    10.125固定計息，而違約金係以約定利率及逾期時間長短為
    計算基礎，如前所述；又被上訴人為金融、保險機構，原則
    上以存款戶、保戶存入款項借貸他人，據以賺取利率差額為
    主要營業及盈利，是為確保其債權履行，以約定利率百分之
    10 或 百分之20為違約金額，與一般客觀事實及社會經濟狀
    況等均屬相當。此外，上訴人就約定違約金過高與否之事實
    ，亦未提出任何證據以供本院審酌。從而，本院審酌被上訴
    人因上訴人違約所受之一切不利益、一般客觀事實及社會經
    濟狀況等情形綜合觀察，系爭借款約定違約金並無過高之情
    形。從而，上訴人依民法第252 條規定請求酌減違約金云云
    ，即屬無據。
  (二)上訴人主張本件應類推適用民法第229 條第2 項規定，屬無
    確定期限債務，故被上訴人不得請求利息及違約金，有無理
    由？又上訴人主張依民法第227 條之2 情事變更原則規定，
    本件利率應為年息百分之5 或免收利息，有無理由？
  1.查，李愛玉邀同上訴人為連帶保證人，於81年1 月31日向被
    上訴人借款，約定借款期間自81年1 月31日起至101 年1 月
    31日止，分240 期按月攤還本息，有前開擔保放款借據1 紙
    可按；且依系爭借款約定書第9 條約定，有一期未能依約付
    息或償付本息者、對被上訴人所負債務中任何一宗債務到期
    不履行者，即喪失分期攤還之權利及一切期限利益，本金清
    償期限視為屆至，被上訴人得隨時要求清償一切債務，亦有
    上開系爭借款約定書可考。而李愛玉自85年4 月30日起未繳
    納本息，依約已喪失期限利益，全部債務視為到期。足徵系
    爭借款並非無確定期限之債務。從而，上訴人主張本件為無
    確定期限債務，被上訴人未為催告，不得請求利息及違約金
    云云，即屬無據。
  2.按遲延之債務，以支付金錢為標的者，債權人得請求依法定
    利率計算遲延利息，但約定利率較高者，仍從其約定利率；
    當事人得約定債務人於債務不履行時，應支付違約金；民法
    第233 條第1 項、第250 條第1 項分別定有明文。又按「民
    法第227 條之2 第1 項規定，契約成立後，情事變更，非當
    時所得預料，而依其原有效果顯失公平者，當事人得聲請法
    院增減其給付或變更其他原有之效果。該所謂情事變更，非
    當時所得預料，依其原有效果顯失公平者，係指情事遽變，
    非契約成立當時所得預料，依一般觀念，認為如依其原有效
    果顯然有失公平而言…」（最高法院93年度台上字第2503號
    判決要旨參照）。查，系爭借款於立約時，已約定利息按年
    息百分之10.125固定計息，且逾期超過6 個月者，以約定利
    率百分之20為違約金額，業如前述。是本件關於利息及違約
    金，並無因事後情事遽變，而於立約當時未能預料之狀況，
    且依一般觀念，亦無如依其原有效果顯失公平，致一方受有
    不相當之損失，他方因而得有不預期之利益之情形。又如李
    愛玉或上訴人依約履行系爭借款債務責任，自不發生所謂應
    加付違約金情事，足徵本件上訴人應支付利息或違約金，係
    因可歸責於李愛玉或上訴人之事由所引起，非因客觀事實變
    更所致，核與民法第227 條之2 第1 項之規定不符。從而，
    上訴人主張依民法第227 條之2 情事變更原則規定，系爭借
    款利息應為年息百分之5 或免收利息云云，亦屬無據。
五、按借用人應於約定期限內，返還與借用物種類、品質、數量
    相同之物；又稱保證者，謂當事人約定，一方於他方之債務
    人不履行債務時，由其代負履行責任之契約；保證債務，除
    契約另有訂定外，包含主債務之利息、違約金、損害賠償及
    其他從屬於主債務之負擔；連帶債務之債權人，得對於債務
    人中之一人或數人或其全體，同時或先後請求全部或一部之
    給付。民法第478 條、第739 條、第740 條、第273 條第1
    項分別定有明文。至於保證債務之所謂連帶，係指保證人與
    主債務人負同一債務，對於債權人各負全部給付之責任者而
    言，此就民法第272 條第1 項規定連帶債務之文義參照觀之
    甚明（最高法院45年台上字第1426號判例意旨參照）。本件
    李愛玉邀同上訴人為連帶保證人向被上訴人借款，到期未依
    約清償一節，如前所述，則上訴人對被上訴人自應負連帶清
    償之責。從而，被上訴人本於消費借貸及連帶保證之法律關
    係，請求上訴人給付108,238 元，及自92年6 月25日起至清
    償日止，按年息百分之10.125計算之利息，暨自86年4 月15
    日起至清償日止，按上開利率百分之20計算之違約金，為有
    理由，應予准許。原審就上述部分（其中自86年4 月15日起
    至92年6 月24日之利息部分，係為被上訴人敗訴之判決，此
    部分未據上訴），為上訴人敗訴之判決，並無不合，上訴意
    旨指摘原判決上述部分之判決不當，求予廢棄改判，為無理
    由，應予駁回。
六、本件事證已臻明確，兩造其餘攻擊防禦方法，核與判決結果
    無影響，爰不逐一論述，併此敘明。
七、據上論結，本件上訴為無理由，依民事訴訟法第436 條之1
    第3 項、第449 條第1 項、第78條，判決如主文。
中    華    民    國    98    年     2    月    23    日
                  民事第五庭  審判長法  官  李昭彥
                                    法  官  李育信
                                    法  官  洪榮家
以上正本證明與原本無異。
本件不得上訴。
中    華    民    國    98    年     2    月    23    日
                                    書記官  胡美儀


司法院資訊處製作；財團法人民間司法改革基金會備份。
